---
title: "Introdução às Ordenações"
subtitle: "Simplificando Dados Complexos de Vegetação"
author: "Pedro Higuchi"
institute: "UDESC - Universidade do Estado de Santa Catarina"
date: today
format:
  revealjs:
    theme: default
    slide-number: true
    footer: "Descrição e Análise da Vegetação"
    incremental: false
    transition: slide
editor: visual
execute:
  echo: true
  warning: false
  message: false
---

```{r setup}
#| include: false
# Configurações globais
knitr::opts_chunk$set(
  echo = TRUE,
  message = FALSE,
  warning = FALSE,
  fig.align = "center"
)

# Carregar pacotes
library(vegan)
library(dplyr)
library(knitr)
```

## O que vamos aprender ?

**Ordenações Não-Restritas (exploração):**

-   PCA, DCA, NMDS, PCoA

**Ordenações Restritas (teste de hipóteses):**

-   RDA e CCA

**Análises Avançadas:**

-   Partição da variância
-   Testes multivariados (PERMANOVA, betadisper)

**Prática:** Dados reais da Floresta com Araucária

**Objetivo: Do básico ao avançado em análise multivariada!** 📊→📈

## O Problema

Imagine que você mediu:

-   50 parcelas de floresta

-   90 espécies diferentes de árvores

-   10 variáveis de solo em cada parcela

**Pergunta: Como visualizar tudo isso em um gráfico?** 🤔

**Resposta: Não dá! São muitas dimensões...**

**Solução: ORDENAÇÃO = resumir em 2 ou 3 dimensões que você pode ver!**

## Analogia: Índice de Vegetação (NDVI)

::::: columns
::: {.column width="50%"}
**Sensor multiespectral:**

-   🔴 Vermelho (RED)
-   🌿 Infravermelho (NIR)
-   🔵 Azul, 🟢 Verde
-   Outras bandas...

**→ Múltiplas dimensões**
:::

::: {.column width="50%"}
**Índice NDVI:**

$$NDVI = \frac{NIR - RED}{NIR + RED}$$

-   Único número (-1 a +1)
-   Resume "saúde vegetal"

**→ 10+ bandas → 1 índice**
:::
:::::

NDVI resume bandas espectrais \| PCA resume dados ambientais por exemplo

**10 Variáveis ambientais → PC1 e PC2** 🌲

## O que descobrimos com ordenação?

-   Parcelas parecidas ficam próximas no gráfico

-   Parcelas diferentes ficam distantes

-   Gradientes ambientais (fertilidade, altitude, umidade)

-   Grupos naturais de parcelas ou espécies

-   Fatores mais importantes que explicam as diferenças

## Nossos Dados Exemplo

**Floresta Ombrófila Mista (Floresta com Araucária)**

**Vegetação:**

-   50 parcelas
-   90 espécies de árvores
-   2.837 indivíduos
-   Espécie principal: *Araucaria angustifolia*

**Ambiente:**

-   pH do solo
-   Nutrientes (P, K, Ca, Mg)
-   Matéria orgânica
-   Altitude
-   Declividade

## Dois Tipos de Ordenação

```{r}
#| echo: false
#| fig-width: 10
#| fig-height: 4
library(DiagrammeR)

grViz("
digraph tipos {
  graph [rankdir = LR, bgcolor = transparent]
  node [shape = box, style = filled, fontname = Arial, fontsize = 14]
  
  A [label = 'Seus dados', fillcolor = '#2C5F2D', fontcolor = white]
  B [label = 'NÃO-RESTRITA\n\nBusca padrões\nlivremente', fillcolor = 'lightblue']
  C [label = 'RESTRITA\n\nTesta se variáveis\nexplicam padrões', fillcolor = 'lightyellow']
  
  A -> B
  A -> C
}
")
```

**Hoje vamos focar em ordenação NÃO-RESTRITA (exploração inicial)**

## PCA - Análise de Componentes Principais

**Quando usar:**

-   Dados ambientais (solo, clima, topografia)
-   Gradientes curtos (\< 3 SD)
-   Poucos zeros na matriz de dados

**Ideia básica: Encontra as direções de maior variação nos dados**

## O que são Gradientes Curtos? 📏

**Gradiente \< 3 SD = Condições ambientais homogêneas**

::::: columns
::: {.column width="50%"}
**EXEMPLO 1: Parcelas em encosta sul**

-   Condições similares
-   Variação pequena

```         
P1: pH 5.2, Ca 4.5, Alt 920m
P2: pH 5.5, Ca 5.1, Alt 935m
P3: pH 5.0, Ca 4.2, Alt 915m
```

✅ pH: 5.0-5.5 (variação 0.5)

✅ Ca: 4.2-5.1 (variação 0.9)

✅ Altitude similar
:::

::: {.column width="50%"}
**EXEMPLO 2: Topo, enconsta e baixada**

-   Condições muito diferentes
-   Variação grande

```         
P1: pH 6.5, Ca 12.5, Alt 850m
P15: pH 5.5, Ca 5.2, Alt 950m
P30: pH 4.0, Ca 1.2, Alt 1100m
```

❌ pH: 4.0-6.5 (variação 2.5)

❌ Ca: 1.2-12.5 (variação 11.3)

❌ Altitude muito diferente
:::
:::::

## Entendendo o SD (Desvio Padrão)

**SD = Standard Deviation** - unidade que mede a **mudança nas condições ambientais**

**Interpretação prática com variáveis de solo:**

-   **\< 3 SD** = Condições variam pouco → ambiente homogêneo
-   **\> 4 SD** = Condições variam muito → ambiente heterogêneo

## Entendendo o SD (Desvio Padrão)

**Exemplo comparativo:**

```         
Gradiente CURTO (2.5 SD):
pH:       5.0 → 5.5 → 5.2 → 5.3  (variação: 0.5 unidades)
Cálcio:   4.2 → 5.1 → 4.5 → 4.8  (variação: 0.9 cmolc/kg)
Altitude: 915 → 935 → 920 → 928  (variação: 20 m)
         → Condições SIMILARES ✅ Use PCA/RDA

Gradiente LONGO (5.0 SD):
pH:       6.5 → 5.5 → 4.0         (variação: 2.5 unidades)
Cálcio:   12.5 → 5.2 → 1.2        (variação: 11.3 cmolc/kg)
Altitude: 850 → 950 → 1100        (variação: 250 m)
         → Condições MUITO DIFERENTES ❌ Use DCA/CCA/NMDS
```

## ⚠️ Limitação Importante do PCA

**PCA funciona mal com dados de vegetação porque:**

-   Muitas espécies ausentes = muitos zeros (50-80% da matriz)
-   Distribuições assimétricas
-   Pressuposição de linearidade não atendida

## PCA - Exemplo Visual Passo a Passo

```{r}
# Criar dados simples (6 parcelas x 2 espécies)
raw <- matrix(c(1, 2, 2.5, 2.5, 1, 0.5, 0, 1, 2, 4, 3, 1), nrow = 6)
colnames(raw) <- c("s1", "s2")
rownames(raw) <- c("p1", "p2", "p3", "p4", "p5", "p6")
raw
```

Matriz de dados: 6 parcelas × 2 espécies

## PASSO 1: Dados Originais

```{r}
#| fig-width: 8
#| fig-height: 6

plot(raw, type = "b", ylim = c(-2, 4), xlim = c(-2, 3))

```

## PASSO 2: Dados Padronizados

```{r}
#| fig-width: 8
#| fig-height: 6

# Dados brutos “centrados” (padronizados na mesma escala)
cent <- scale(raw, scale = T)
plot(raw, type = "b", ylim = c(-2, 4), xlim = c(-2, 3))
lines(cent, type = "b", pch = 20)
```

## PASSO 3: PCA (Eixos Rotacionados)

```{r}
#| fig-width: 8
#| fig-height: 6

# PCA - Rotacionar eixos
library(vegan)
o.pca <- prcomp(cent)
scores(o.pca)
plot(raw, type = "b", ylim = c(-2, 4), xlim = c(-2, 3))
lines(cent, type = "b", pch = 20)
lines(scores(o.pca), type = "b", pch = 5)
```

## PASSO 4: Biplot

```{r}
#| fig-width: 8
#| fig-height: 6
biplot(o.pca)

```

## PCA com Dados Reais - Solo da FOM

```{r}
# Carregar dados de solo
amb <- read.table("../data/environmental_data.csv", 
                  header = TRUE, sep = ";", dec = ",", 
                  row.names = 1)

# Ver as primeiras linhas
head(amb, 3)
```

## Executando PCA

```{r}
# Fazer PCA
pca_solo <- rda(amb, scale = TRUE)

# Quanto cada eixo explica?
summary(pca_solo)

```

## O que são Autovalores? 🔢

**Autovalores** medem **quanto de variação** cada eixo captura dos dados.

## Executando PCA

-   Os loadings mostram a correlação entre cada variável original e os componentes principais!

```{r}
# Loadings PCA
loadings <- scores(pca_solo, display = "species", choices = c(1, 2))
loadings
```

## Visualizar PCA - Solo

```{r}
#| fig-width: 10
#| fig-height: 7

# Gráfico (biplot)
biplot(pca_solo, 
       main = "PCA - Variáveis de Solo")
      
```

**Interpretação:** Setas vermelhas = variáveis de solo \| números = parcelas

## Como Interpretar o Biplot?

-   **Setas longas** = variável importante

-   **Setas curtas** = variável pouco importante

-   **Setas no mesmo sentido** = correlacionadas (ex: Ca e Mg)

-   **Setas opostas** = correlação negativa (ex: pH e Al)

-   **Parcelas próximas** = solo parecido

-   **Parcelas distantes** = solo diferente

## NMDS - Para Dados de Vegetação

**Quando a PCA não funciona bem...**

**Problemas com dados de vegetação:**

-   Muitas espécies ausentes (zeros)
-   Distribuições muito assimétricas
-   Gradientes muito longos

**Solução: NMDS (Non-metric Multidimensional Scaling)**

## NMDS - O Mais Flexível

**Non-metric Multidimensional Scaling**

**Vantagens:**

-   Funciona com qualquer tipo de dado
-   Não assume relações lineares
-   Muito usado em ecologia moderna
-   Robusto e confiável

**Avaliação: Stress (quanto menor, melhor)**

## NMDS na Prática

```{r}
# Fazer NMDS
# Carregar dados de vegetação
veg <- read.table("../data/vegetation_data.csv",
                  header = TRUE, sep = ";", dec = ",")

# Criar matriz: parcelas (linhas) x espécies (colunas)
matriz <- as.data.frame.matrix(table(veg$PC, veg$Species))

# Criar variável de exposição
# 17 parcelas Norte + 33 parcelas Sul = 50 parcelas total
exposicao <- c(rep("Norte", 17), rep("Sul", 33))

nmds_result <- metaMDS(matriz,
                       k = 2,              # 2 dimensões
                       distance = "bray",  # índice de Bray-Curtis
                       trymax = 100)       # tentativas

# Avaliar qualidade
stress <- round(nmds_result$stress, 3)
```

**Stress: `r stress`**

```{r}
#| echo: false
if(stress < 0.05) {
  quality <- "**✓ Excelente!** Representação perfeita"
} else if(stress < 0.10) {
  quality <- "**✓ Muito bom!** Representação confiável"
} else if(stress < 0.20) {
  quality <- "**⚠ Aceitável**, mas use com cuidado"
} else {
  quality <- "**✗ Ruim**, não usar!"
}
```

`r quality`

## Visualizar NMDS

```{r}
#| fig-width: 10
#| fig-height: 7


fig.nmds <- ordiplot(nmds_result, type = "none", font = 6, font.lab = 6, cex.axis = 1.2, 
    cex.lab = 1.2, xlim = c(-2, 1), ylim = c(-1.5, 1))
text(fig.nmds, "sites", col = "black", font = 6)
stems <- colSums(matriz)
sel <- orditorp(nmds_result, dis = "sp", priority = stems, pcol = "black", pch = "+", 
    cex = 0.7)
```

## Visualizar Stress plot

```{r}
#| fig-width: 10
#| fig-height: 7

stressplot(nmds_result)

```

## Testando Diferenças Entre Grupos no PCA

**Pergunta: Os setores (Norte/Sul) diferem ao longo do gradiente ambiental?**

```{r}
# Extrair escores do PC1
eixosPCA <- scores(pca_solo, choices = 1:2, display = "sites")
PCA1 <- eixosPCA[,1]

# Verificar normalidade
shapiro.test(PCA1)
```

**Se p \> 0.05** → dados normais ✓ \| **Se p \< 0.05** → usar teste não-paramétrico

## Comparando Setores - Teste t

```{r}
# Teste t (exposicao já foi criada anteriormente)
t.test(PCA1 ~ exposicao)
```

**p \< 0.05?** → Setores SÃO diferentes ambientalmente! ✓

## Visualizando Grupos no NMDS

```{r}
#| fig-width: 10
#| fig-height: 7

fig <- ordiplot(nmds_result, type = "none")

# Parcelas por grupo
points(fig, "sites", pch = 19, col = "blue", 
       select = exposicao == "Norte")
points(fig, "sites", pch = 1, col = "red", 
       select = exposicao == "Sul")

# Espécies
sp.names <- make.cepnames(colnames(matriz))
stems <- colSums(matriz)
orditorp(nmds_result, "sp", label = sp.names,
         priority = stems, pch = "+", pcol = "grey")

legend("topleft", legend = c("Norte", "Sul"), 
       pch = c(19, 1), col = c("blue", "red"))
```

## Como o Ambiente Explica a Vegetação?

**Função `envfit()` ajusta variáveis ambientais ao NMDS**

```{r}
# Ajustar variáveis ambientais à ordenação
env_fit <- envfit(nmds_result, amb, permutations = 999)
env_fit
```

**r²** = força da correlação \| **p \< 0.05** = variável significativa

## Visualizar NMDS + envfit

```{r}
#| fig-width: 10
#| fig-height: 7

fig <- ordiplot(nmds_result, type = "none")

# Parcelas por grupo
points(fig, "sites", pch = 19, col = "blue", 
       select = exposicao == "Norte")
points(fig, "sites", pch = 1, col = "red", 
       select = exposicao == "Sul")

# Espécies
sp.names <- make.cepnames(colnames(matriz))
orditorp(nmds_result, "sp", label = sp.names,
         priority = colSums(matriz), pch = "+", 
         pcol = "grey", cex = 0.6)

# Vetores ambientais (p < 0.05)
plot(env_fit, p.max = 0.05, col = "darkgreen", 
     cex = 0.8, lwd = 2)

legend("topleft", legend = c("Norte", "Sul"), 
       pch = c(19, 1), col = c("blue", "red"))
```

## Interpretando o envfit

**Vetores ambientais:**

-   **Direção** → gradiente da variável
-   **Comprimento** → força da correlação\
-   **Ângulo** → correlação entre variáveis

**Exemplo:** - Parcelas **Norte** → solos ácidos, baixo Ca/Mg - Parcelas **Sul** → solos férteis, alto Ca/Mg - pH e Altitude explicam composição de espécies

## NMDS Simplificado (sem espécies)

```{r}
#| fig-width: 10
#| fig-height: 7

fig <- ordiplot(nmds_result, type = "none")

# Apenas parcelas
points(fig, "sites", pch = 19, col = "blue", 
       select = exposicao == "Norte")
points(fig, "sites", pch = 1, col = "red", 
       select = exposicao == "Sul")

# Apenas vetores significativos
plot(env_fit, p.max = 0.05, col = "darkgreen", 
     cex = 1, lwd = 2.5)

legend("topleft", legend = c("Norte", "Sul"), 
       pch = c(19, 1), col = c("blue", "red"))
```

Gráfico mais limpo para visualizar padrões ambientais! 📊

## PERMANOVA - Teste Multivariado

**Testa se composição de espécies difere entre grupos**

```{r}
# PERMANOVA
permanova_result <- adonis2(matriz ~ exposicao, 
                            method = "bray",
                            permutations = 999)
permanova_result
```

**p \< 0.05?** → Composição É diferente entre Norte/Sul!

**R²** → % da variação explicada pela exposição

## Teste de Homogeneidade de Dispersão

**O que é betadisper?**

Verifica se os grupos têm **dispersão** (variabilidade) semelhante

**Por que isso importa?**

-   PERMANOVA pode detectar diferenças de dispersão OU de composição
-   Precisamos separar esses dois efeitos!

## Análise de Dispersão (betadisper)

```{r}
#| fig-width: 8
#| fig-height: 6

# Calcular distâncias de Bray-Curtis
dist_bray <- vegdist(matriz, method = "bray")

# Teste de dispersão entre grupos
dispersao <- betadisper(dist_bray, exposicao)

# Testar significância
anova(dispersao)

# Visualizar
plot(dispersao, main = "Dispersão Multivariada por Setor")
```

## Interpretando o betadisper

**Resultado do ANOVA:**

-   **p \> 0.05** → Dispersões semelhantes ✅
    -   PERMANOVA confiável!
    -   Diferença é de composição
-   **p \< 0.05** → Dispersões diferentes ⚠️
    -   Atenção! Grupos têm variabilidades distintas
    -   PERMANOVA pode estar detectando isso, não composição

## Exemplo Visual - Dispersões Iguais

```{r}
#| echo: false
#| fig-width: 8
#| fig-height: 5

# Simular dados com mesma dispersão
set.seed(123)
grupo1 <- cbind(rnorm(20, 0, 1), rnorm(20, 0, 1))
grupo2 <- cbind(rnorm(20, 3, 1), rnorm(20, 3, 1))
dados_igual <- rbind(grupo1, grupo2)
grupos <- factor(rep(c("Norte", "Sul"), each = 20))

plot(dados_igual, col = c("blue", "red")[grupos], 
     pch = 19, cex = 1.2,
     main = "Dispersões IGUAIS (p > 0.05)",
     xlab = "NMDS1", ylab = "NMDS2")
legend("topright", legend = c("Norte", "Sul"), 
       col = c("blue", "red"), pch = 19)
```

Grupos separados, mas com variabilidade similar

## Exemplo Visual - Dispersões Diferentes

```{r}
#| echo: false
#| fig-width: 8
#| fig-height: 5

# Simular dados com dispersões diferentes
set.seed(123)
grupo1 <- cbind(rnorm(20, 0, 2.5), rnorm(20, 0, 2.5))  # mais disperso
grupo2 <- cbind(rnorm(20, 3, 0.5), rnorm(20, 3, 0.5))  # menos disperso
dados_dif <- rbind(grupo1, grupo2)

plot(dados_dif, col = c("blue", "red")[grupos], 
     pch = 19, cex = 1.2,
     main = "Dispersões DIFERENTES (p < 0.05)",
     xlab = "NMDS1", ylab = "NMDS2")
legend("topright", legend = c("Norte", "Sul"), 
       col = c("blue", "red"), pch = 19)
```

Norte muito variável, Sul homogêneo → problema!

## Resumo betadisper

**O que faz:** Testa se grupos têm variabilidade semelhante

**Quando usar:** Sempre DEPOIS do PERMANOVA significativo

**Interpretação conjunta:**

| PERMANOVA | betadisper | Conclusão               |
|-----------|------------|-------------------------|
| p \< 0.05 | p \> 0.05  | ✅ Composição diferente |
| p \< 0.05 | p \< 0.05  | ⚠️ Dispersão diferente  |
| p \> 0.05 | qualquer   | Grupos não diferem      |

## PCoA - Análise de Coordenadas Principais

**Principal Coordinates Analysis (PCoA)**

Também conhecida como **MDS (Metric Multidimensional Scaling)**

**O que faz:** Representa relações entre parcelas usando qualquer índice de dissimilaridade

**Propriedade importante:** Transforma dissimilaridades em distâncias Euclidianas

## Como PCoA funciona?

**Entrada:** Matriz de dissimilaridades entre parcelas

**Saída:** Eixos ortogonais (independentes) ordenados por importância

**Relação com outros métodos:**

-   PCoA com distância Euclidiana = PCA
-   PCoA com distância qui-quadrado ≈ CA
-   PCoA com Bray-Curtis = ideal para vegetação

## PCoA na Prática

```{r}
# Calcular matriz de dissimilaridade
dist_bray <- vegdist(matriz, method = "bray")

# Executar PCoA
pcoa_result <- cmdscale(dist_bray, k = 2, eig = TRUE)

# Ver autovalores (% de variação)
eigenvalues <- pcoa_result$eig
var_explained <- eigenvalues / sum(eigenvalues) * 100

cat("Eixo 1:", round(var_explained[1], 1), "%\n")
cat("Eixo 2:", round(var_explained[2], 1), "%\n")
```

## ⚠️ Problema: Autovalores Negativos

**Quando usar índices não-métricos (ex: Bray-Curtis puro):**

-   Podem aparecer autovalores negativos
-   Eixos não podem ser plotados!

**Soluções:**

1.  Transformar para métrico: `sqrt()` no Bray-Curtis ✅
2.  Correções: Lingoes ou Cailliez
3.  Usar NMDS (aceita qualquer índice)

```{r}
# Bray-Curtis transformado (métrico)
dist_bray_sqrt <- sqrt(dist_bray)
pcoa_result <- cmdscale(dist_bray_sqrt, k = 2, eig = TRUE)
```

## Visualizar PCoA

```{r}
#| fig-width: 10
#| fig-height: 7

scores_pcoa <- pcoa_result$points

plot(scores_pcoa[,1], scores_pcoa[,2],
     xlab = paste0("PCoA1 (", round(var_explained[1], 1), "%)"),
     ylab = paste0("PCoA2 (", round(var_explained[2], 1), "%)"),
     main = "PCoA - Composição de Espécies",
     pch = 19, 
     col = ifelse(exposicao == "Norte", "blue", "red"),
     cex = 1.5)

legend("topright", legend = c("Norte", "Sul"),
       col = c("blue", "red"), pch = 19)
```

## PCoA vs NMDS - Diferenças Fundamentais

| Característica        | PCoA                   | NMDS                  |
|-----------------------|------------------------|-----------------------|
| **Algoritmo**         | Analítico (único)      | Iterativo (múltiplos) |
| **Usa valores**       | Dissimilaridades reais | Rankings              |
| **Reprodutibilidade** | Sempre igual           | Pode variar           |
| **Nº de eixos**       | Dado pelos dados       | Você escolhe (k)      |
| **% explicada**       | Sim (autovalores)      | Não                   |
| **Qualidade**         | Autovalores            | Stress                |
| **Espécies**          | Projetar depois        | Projetar depois       |

## Relação PCoA → NMDS

**Conceito importante:**

NMDS geralmente usa PCoA como **configuração inicial**

→ NMDS otimiza a solução do PCoA iterativamente

→ Tenta representar mais variação em menos eixos

**Na prática:** NMDS "melhora" o PCoA quando stress \< 0.20

## Quando usar cada um?

::::: columns
::: {.column width="50%"}
**Use PCoA quando:**

✓ Precisar de % variação explicada

✓ Quiser solução única/reprodutível

✓ Dataset grande (\>100 parcelas)

✓ Análise rápida

✓ Comparar com PCA

✓ Necessidade de eixos ortogonais
:::

::: {.column width="50%"}
**Use NMDS quando:**

✓ Quiser melhor representação visual

✓ Índice não-métrico (sem transformar)

✓ Publicar figura principal

✓ Stress \< 0.20

✓ Dataset pequeno/médio
:::
:::::

**Dica:** Rode os dois! NMDS otimiza PCoA quando funciona bem

## Comparação Visual

```{r}
#| fig-width: 12
#| fig-height: 5

par(mfrow = c(1, 2))

# PCoA
plot(scores_pcoa[,1], scores_pcoa[,2],
     xlab = paste0("PCoA1 (", round(var_explained[1], 1), "%)"),
     ylab = paste0("PCoA2 (", round(var_explained[2], 1), "%)"),
     main = "PCoA - Solução Analítica",
     pch = 19, 
     col = ifelse(exposicao == "Norte", "blue", "red"))

# NMDS
plot(nmds_result, type = "n", main = paste0("NMDS - Stress = ", 
     round(nmds_result$stress, 3)))
points(nmds_result, display = "sites", pch = 19,
       col = ifelse(exposicao == "Norte", "blue", "red"))

par(mfrow = c(1, 1))
```

## Resumo: PCoA & NMDS

**PCoA:** - Solução analítica única e reprodutível - Fornece % variação explicada - Rápido, ideal para grandes datasets - Prefira índices métricos ou transforme

**NMDS:** - Solução iterativa (otimiza PCoA) - Avaliado por stress (\< 0.20) - Melhor representação visual - Aceita qualquer índice

**Ambos:** - Trabalham com matrizes de dissimilaridade - Espécies adicionadas por weighted averaging - Use Bray-Curtis para dados de vegetação

## 🔄 Ordenações Restritas

**Não-restritas:** Exploram padrões (PCA, NMDS)

**Restritas:** Testam hipóteses (RDA, CCA)

**Pergunta:** Ambiente explica a vegetação?

## DCA - Diagnóstico de Gradiente 🎯

**Objetivo:** Medir comprimento do gradiente

```{r}
# Executar DCA
dca_result <- decorana(matriz)

# Extrair comprimento (em SD)
cat("DCA1:", round(dca_result$evals[1], 2), "SD\n")
cat("DCA2:", round(dca_result$evals[2], 2), "SD\n")
```

**Regra:** \< 3 SD = **RDA** \| \> 4 SD = **CCA**

**💡 Execute DCA primeiro!**

## Escolhendo o Método: Fluxograma 📊

```{r}
#| echo: false
#| fig-width: 9
#| fig-height: 6
library(DiagrammeR)

grViz("
digraph escolha {
  graph [rankdir = TB, bgcolor = transparent]
  node [shape = box, style = filled, fontname = Arial, fontsize = 11]

  START [label = 'Rode DCA primeiro!', fillcolor = '#FF6B6B', fontcolor = white]
  Q1 [label = 'Gradiente < 3 SD?', fillcolor = '#FFE66D', shape = diamond]
  Q2 [label = 'Tem variáveis\nexplicativas?', fillcolor = '#4ECDC4', shape = diamond]
  Q3 [label = 'Tem variáveis\nexplicativas?', fillcolor = '#4ECDC4', shape = diamond]

  PCA [label = 'PCA\n(não-restrita)', fillcolor = '#95E1D3']
  RDA [label = 'RDA\n(restrita)', fillcolor = '#38A3A5']
  DCA [label = 'DCA/NMDS\n(não-restrita)', fillcolor = '#95E1D3']
  CCA [label = 'CCA\n(restrita)', fillcolor = '#38A3A5']

  START -> Q1
  Q1 -> Q2 [label = 'Sim']
  Q1 -> Q3 [label = 'Não']
  Q2 -> PCA [label = 'Não']
  Q2 -> RDA [label = 'Sim']
  Q3 -> DCA [label = 'Não']
  Q3 -> CCA [label = 'Sim']
}
")
```

## RDA - Análise de Redundância

**Quando:** Gradientes CURTOS (\< 3 SD)

**O que faz:**

-   **PCA ambiental:** descreve como as parcelas diferem no ambiente
-   **RDA:** testa se essas diferenças ambientais explicam a vegetação

**Pergunta-chave:** As variáveis ambientais medidas explicam a composição de espécies?

**Resultado:** R² = proporção da variação da comunidade explicada pelo ambiente

## RDA na Prática

```{r}
# Verificar se gradiente é curto (do DCA anterior)
# Se DCA1 < 3 SD → usar RDA ✓

# Executar RDA
# Usar fórmula com ~ . para incluir todas as variáveis
# Ou especificar variáveis específicas
rda_result <- rda(matriz ~ ., data = amb)

# Ver resultados
rda_result

```

## Entendendo o Output do RDA

**Partição da Inércia:**

-   **Total** = Variação total nos dados
-   **Constrained** = Explicada pelas variáveis (IMPORTANTE!)
-   **Unconstrained** = Não explicada (resíduo)

**R² ajustado:** Proporção da variação explicada (corrigido para nº de variáveis)

*Importante:* Use R² ajustado para comparar modelos com diferentes números de variáveis

## Teste de Significância do RDA

```{r, eval=FALSE}
# Teste de permutação para o modelo completo
anova_rda <- anova.cca(rda_result, permutations = 999)
anova_rda

# Teste para cada variável
anova_rda_terms <- anova.cca(rda_result, by = "terms", permutations = 999)
anova_rda_terms

# Teste para cada eixo
anova_rda_axis <- anova.cca(rda_result, by = "axis", permutations = 999)
anova_rda_axis
```

**p \< 0.05?** → Modelo/variável/eixo É significativo!

## Interpretando os Testes de Permutação

**1. Modelo completo (anova.cca)** - Testa se as variáveis **em conjunto** explicam a vegetação - p \< 0.05 → modelo significativo ✓

**2. Por variável (by = "terms")** - Testa cada variável **individualmente** - Identifica quais variáveis são importantes - Use para **simplificar o modelo**

**3. Por eixo (by = "axis")** - Testa se cada eixo canônico é significativo - Quantos gradientes ambientais são importantes? - Importante para decidir **quantos eixos interpretar**

## Interpretando o Triplot RDA

**3 Tipos de elementos:**

1.  **Parcelas (pontos)** → composição florística
2.  **Espécies (texto)** → ocorrência/abundância
3.  **Setas verdes** → gradientes ambientais

**Como interpretar:**

-   Parcelas próximas = composição similar
-   Espécie próxima da seta = favorecida pela variável
-   Seta longa = variável importante

## Visualizar RDA - Triplot

```{r}
#| fig-width: 12
#| fig-height: 9

# Criar gráfico base
plot(rda_result, type = "n",
     main = "RDA - Vegetação ~ Ambiente")

# Adicionar parcelas
points(rda_result, display = "sites", pch = 19,
       col = ifelse(exposicao == "Norte", "blue", "red"))

# Adicionar espécies (principais)
sp.names <- make.cepnames(colnames(matriz))
text(rda_result, display = "species",
     labels = sp.names,
     cex = 0.6, col = "grey40")

# Adicionar vetores ambientais
text(rda_result, display = "bp",
     col = "darkgreen", cex = 0.9, lwd = 2)

legend("topright", legend = c("Norte", "Sul"),
       col = c("blue", "red"), pch = 19)
```

## Seleção de Variáveis no RDA

**Problema:** Muitas variáveis podem causar overfitting

**Solução:** Seleção forward

```{r, eval=FALSE}
# Modelo nulo (sem preditoras)
rda_null <- rda(matriz ~ 1, data = amb)

# Modelo completo (todas preditoras)
rda_full <- rda(matriz ~ ., data = amb)

# Seleção forward
rda_select <- ordistep(rda_null,
                       scope = formula(rda_full),
                       direction = "forward",
                       permutations = 999)

# Ver variáveis selecionadas
rda_select$anova
```

## CCA - Análise de Correspondência Canônica

**Canonical Correspondence Analysis - versão restrita da CA**

**Quando usar:**

-   Gradientes LONGOS (\> 4 SD)
-   Dados de vegetação com muitos zeros
-   Variáveis ambientais como preditoras
-   Relações unimodais espécie-ambiente

**Ideia básica: CA que maximiza relação com variáveis ambientais**

## CCA vs RDA - Diferença Crucial

**Tipo de resposta das espécies:**

-   **RDA:** Resposta LINEAR
    -   Espécie aumenta continuamente com a variável
    -   Exemplo: umidade sempre favorece *Ilex paraguariensis*
-   **CCA:** Resposta UNIMODAL
    -   Espécie tem ótimo em valor intermediário
    -   Exemplo: *Araucaria angustifolia* prefere pH \~5.5

**Na prática:** CCA mais realista para gradientes longos!

## CCA na Prática

```{r}
# Verificar se gradiente é longo (do DCA anterior)
# Se DCA1 > 4 SD → usar CCA ✓

# Executar CCA
cca_result <- cca(matriz ~ ., data = amb)

# Ver resultados
cca_result
```

## Entendendo o Output do CCA

**Inércia:**

-   **Total** = Variação total (qui-quadrado)
-   **Constrained** = Explicada pelas variáveis
-   **Unconstrained** = Não explicada (resíduo)

**Diferença do RDA:** Usa distância qui-quadrado, não Euclidiana

## Teste de Significância do CCA

```{r, eval=FALSE}
# Teste para o modelo completo
anova_cca <- anova.cca(cca_result, permutations = 999)
anova_cca

# Teste para cada variável
anova_cca_terms <- anova.cca(cca_result, by = "terms", permutations = 999)
anova_cca_terms

# Teste para cada eixo
anova_cca_axis <- anova.cca(cca_result, by = "axis", permutations = 999)
anova_cca_axis
```

## Interpretando o CCA

**Resposta unimodal das espécies:**

-   Espécie no centro = valor ótimo intermediário
-   Espécie na ponta = favorecida por valor extremo
-   Posição na seta = preferência ambiental

## Visualizar CCA - Triplot

```{r}
#| fig-width: 12
#| fig-height: 9

# Criar gráfico
plot(cca_result, type = "n",
     main = "CCA - Vegetação ~ Ambiente (Gradiente Longo)")

# Parcelas
points(cca_result, display = "sites", pch = 19,
       col = ifelse(exposicao == "Norte", "blue", "red"))

# Espécies (principais)
sp.names <- make.cepnames(colnames(matriz))
text(cca_result, display = "species",
     labels = sp.names,
     cex = 0.6, col = "grey40")

# Vetores ambientais
text(cca_result, display = "bp",
     col = "darkgreen", cex = 0.9, lwd = 2)

legend("topright", legend = c("Norte", "Sul"),
       col = c("blue", "red"), pch = 19)
```

## Seleção de Variáveis no CCA

```{r, eval=FALSE}
# Modelo nulo
cca_null <- cca(matriz ~ 1, data = amb)

# Modelo completo
cca_full <- cca(matriz ~ ., data = amb)

# Seleção forward
cca_select <- ordistep(cca_null,
                       scope = formula(cca_full),
                       direction = "forward",
                       permutations = 999)

# Ver variáveis selecionadas
cca_select$anova
```

## Comparação: RDA vs CCA

| Característica | RDA             | CCA               |
|----------------|-----------------|-------------------|
| Gradiente      | Curto (\< 3 SD) | Longo (\> 4 SD)   |
| Resposta       | Linear          | Unimodal          |
| Distância      | Euclidiana      | Qui-quadrado      |
| Baseado em     | PCA             | CA                |
| Zeros          | Problema        | Tolerado          |
| Variação (%)   | R² ajustado     | Inércia explicada |

**Regra prática:** DCA primeiro → se \< 3 SD use RDA, se \> 4 SD use CCA

## 🧩 Partição da Variância

**Pergunta central:** *Quanto cada grupo de variáveis explica da vegetação?*

**Situação comum:**

-   Dados de solo (pH, nutrientes)
-   Dados de topografia (altitude, declividade)
-   Dados espaciais (coordenadas)

**Objetivo:** Separar efeitos independentes de cada grupo!

## Por que Particionar?

**Problema:** Variáveis correlacionadas confundem interpretação

**Exemplo:**

-   Altitude correlacionada com temperatura
-   pH correlacionado com nutrientes
-   Ambos explicam vegetação → mas quanto é único de cada?

**Partição separa:**

-   Efeito **puro** de cada grupo
-   Efeito **compartilhado** entre grupos
-   Variação **não explicada**

## Estrutura da Partição - 2 Grupos

```{r}
#| echo: false
#| fig-width: 8
#| fig-height: 5

library(DiagrammeR)

grViz("
digraph particao {
  graph [rankdir = LR, bgcolor = transparent]
  node [shape = box, style = filled, fontname = Arial, fontsize = 10]

  TOTAL [label = 'Variação TOTAL\n(100%)', fillcolor = '#E8E8E8']

  A [label = '[a] Solo puro', fillcolor = '#FFB84D']
  B [label = '[b] Compartilhado\nSolo + Topo', fillcolor = '#FF6B6B']
  C [label = '[c] Topografia pura', fillcolor = '#4ECDC4']
  D [label = '[d] Não explicado', fillcolor = '#95E1D3']

  TOTAL -> A
  TOTAL -> B
  TOTAL -> C
  TOTAL -> D
}
")
```

**\[a\]** = Efeito exclusivo do solo \| **\[b\]** = Efeito compartilhado \| **\[c\]** = Efeito exclusivo da topografia \| **\[d\]** = Outros fatores (dispersão, histórico, etc.)

## Partição na Prática - Setup

```{r}
# Preparar grupos de variáveis
# Verificar nomes das colunas disponíveis
colnames(amb)

# Criar grupos de variáveis
solo <- amb[, c("ph", "P", "K", "Ca", "Mg", "MO")]
topo <- amb[, c("cotmedia", "desmax", "decmed")]

# Verificar
head(solo, 2)
head(topo, 2)

```

## Executar Partição com varpart()

```{r}
# Partição da variância
# Escolher RDA ou CCA baseado no DCA
# Aqui usamos RDA (assumindo gradiente curto)

part_result <- varpart(matriz, solo, topo)

# Ver resultados
part_result
```

## Interpretando varpart()

**Componentes da tabela:**

-   **X1 (Individual)** = Efeito puro do SOLO \[a\]
-   **X2 (Individual)** = Efeito puro da TOPOGRAFIA \[c\]
-   **X1+X2 (Shared)** = Efeito COMPARTILHADO \[b\]
-   **Residuals** = NÃO explicado \[d\]

**Valores negativos?** → Artefato estatístico, considerar como zero

## Visualizar Partição - Diagrama de Venn

```{r}
#| fig-width: 10
#| fig-height: 8

# Plotar diagrama de Venn
plot(part_result,
     digits = 2,
     bg = c("orange", "lightblue"),
     Xnames = c("Solo", "Topografia"),
     main = "Partição da Variância - Vegetação")
```

**Interpretação visual:** Círculos = grupos de variáveis \| Sobreposição = efeito compartilhado \| Fora dos círculos = não explicado

## Exemplo de Interpretação Ecológica

**Cenário hipotético dos nossos dados:**

-   **\[a\] Solo puro = 13.6%** → Química do solo tem efeito independente
-   **\[b\] Compartilhado = 18.44%** → Solo e altitude covariam
-   **\[c\] Topografia pura = 8%** → Altitude tem efeito menor mas único
-   **\[d\] Não explicado = 81.56%** → Outros fatores importantes!

**Conclusão:** Solo é mais importante que topografia para explicar composição florística

## Quando Usar Partição?

**✅ Use quando:**

-   Tem múltiplos grupos de variáveis ambientais
-   Variáveis podem estar correlacionadas
-   Quer separar efeitos independentes
-   Precisa quantificar importância relativa

**⚠️ Cuidados:**

-   Muitas variáveis → overfitting
-   Selecione variáveis importantes antes (RDA/CCA com forward selection)
-   Valores negativos = considerar zero
-   Testar significância das frações

## Fluxo Completo de Análise

**Passo a passo recomendado:**

1.  **DCA** → Verificar comprimento do gradiente
2.  **RDA ou CCA** → Testar modelo completo
3.  **Forward selection** → Selecionar variáveis importantes
4.  **Partição** → Separar efeitos de grupos de variáveis
5.  **Interpretar** → Conclusões ecológicas

## Resumo dos Métodos

**Exploração:**

-   **PCA** (curto): Padrões ambientais
-   **DCA** (longo): Diagnóstico, retorna SD
-   **NMDS**: Dissimilaridade (stress \< 0.2)

**Teste:**

-   **RDA** (curto): Ambiente explica vegetação? (R²)
-   **CCA** (longo): Idem, para gradientes longos
-   **varpart**: Quanto cada grupo explica?

## Resumo Final: Escolha do Método 🎯

**Fluxograma de decisão:**

1.  **Rode DCA primeiro!**
    -   \< 3 SD → métodos lineares (PCA/RDA)
    -   \> 4 SD → métodos unimodais (CA/CCA)
2.  **Tem variáveis explicativas?**
    -   NÃO → ordenação não-restrita (PCA/DCA/NMDS)
    -   SIM → ordenação restrita (RDA/CCA)
3.  **Múltiplos grupos de variáveis?**
    -   SIM → Partição da variância

## Workflow Recomendado 📋

```{r}
#| echo: false
#| fig-width: 9
#| fig-height: 6.5

library(DiagrammeR)

grViz("
digraph workflow {
  graph [rankdir = TB, bgcolor = transparent]
  node [shape = box, style = filled, fontname = Arial, fontsize = 9]

  START [label = '1. Carregar dados\nveg + ambiente', fillcolor = '#E8E8E8']
  DCA [label = '2. DCA\nDiagnóstico gradiente', fillcolor = '#FFE66D']
  DECISAO [label = 'Gradiente < 3 SD?', fillcolor = '#FF6B6B', shape = diamond]

  CURTO1 [label = '3a. Exploração\nPCA/NMDS', fillcolor = '#95E1D3']
  CURTO2 [label = '4a. Teste\nRDA + forward', fillcolor = '#4ECDC4']

  LONGO1 [label = '3b. Exploração\nDCA/NMDS', fillcolor = '#95E1D3']
  LONGO2 [label = '4b. Teste\nCCA + forward', fillcolor = '#4ECDC4']

  PART [label = '5. Partição\nvarpart()', fillcolor = '#A8E6CF']
  INTER [label = '6. Interpretação\necológica', fillcolor = '#FFD3B6', shape = ellipse]

  START -> DCA
  DCA -> DECISAO
  DECISAO -> CURTO1 [label = 'Sim']
  DECISAO -> LONGO1 [label = 'Não']
  CURTO1 -> CURTO2
  LONGO1 -> LONGO2
  CURTO2 -> PART
  LONGO2 -> PART
  PART -> INTER
}
")
```


## Obrigado!

**Boas análises!** 🌳📊


**Contato:** Pedro Higuchi \| UDESC Lages-SC
