---
title: "Introdução às Ordenações"
subtitle: "Simplificando Dados Complexos de Vegetação"
author: "Pedro Higuchi"
institute: "UDESC - Universidade do Estado de Santa Catarina"
date: today
format:
  revealjs:
    theme: default
    slide-number: true
    footer: "Descrição e Análise da Vegetação"
    incremental: false
    transition: slide
editor: visual
execute:
  echo: true
  warning: false
  message: false
---

```{r setup}
#| include: false
# Configurações globais
knitr::opts_chunk$set(
  echo = TRUE,
  message = FALSE,
  warning = FALSE,
  fig.align = "center"
)

# Carregar pacotes
library(vegan)
library(dplyr)
library(knitr)
```

## O que vamos aprender hoje?

-   O que é ordenação e para que serve

-   Como visualizar dados complexos

-   Três técnicas básicas: PCA, DCA e NMDS

-   Qual método usar em cada situação

-   Prática com dados reais da Floresta com Araucária

**Objetivo: Tornar dados complicados mais fáceis de entender!** 📊→📈

## O Problema

Imagine que você mediu:

-   50 parcelas de floresta

-   90 espécies diferentes de árvores

-   10 variáveis de solo em cada parcela

**Pergunta: Como visualizar tudo isso em um gráfico?** 🤔

**Resposta: Não dá! São muitas dimensões...**

**Solução: ORDENAÇÃO = resumir em 2 ou 3 dimensões que você pode ver!**

## Analogia: Índice de Vegetação (NDVI)

::::: columns
::: {.column width="50%"}
**Sensor multiespectral:**

-   🔴 Vermelho (RED)
-   🌿 Infravermelho (NIR)
-   🔵 Azul, 🟢 Verde
-   Outras bandas...

**→ Múltiplas dimensões**
:::

::: {.column width="50%"}
**Índice NDVI:**

$$NDVI = \frac{NIR - RED}{NIR + RED}$$

-   Único número (-1 a +1)
-   Resume "saúde vegetal"

**→ 10+ bandas → 1 índice**
:::
:::::

NDVI resume bandas espectrais \| PCA resume dados ambientais por exemplo

**10 Variáveis ambientais → PC1 e PC2** 🌲

## O que descobrimos com ordenação?

-   Parcelas parecidas ficam próximas no gráfico

-   Parcelas diferentes ficam distantes

-   Gradientes ambientais (fertilidade, altitude, umidade)

-   Grupos naturais de parcelas ou espécies

-   Fatores mais importantes que explicam as diferenças

## Nossos Dados Exemplo

**Floresta Ombrófila Mista (Floresta com Araucária)**

**Vegetação:**

-   50 parcelas
-   90 espécies de árvores
-   2.837 indivíduos
-   Espécie principal: *Araucaria angustifolia*

**Ambiente:**

-   pH do solo
-   Nutrientes (P, K, Ca, Mg)
-   Matéria orgânica
-   Altitude
-   Declividade

## Dois Tipos de Ordenação

```{r}
#| echo: false
#| fig-width: 10
#| fig-height: 4
library(DiagrammeR)

grViz("
digraph tipos {
  graph [rankdir = LR, bgcolor = transparent]
  node [shape = box, style = filled, fontname = Arial, fontsize = 14]
  
  A [label = 'Seus dados', fillcolor = '#2C5F2D', fontcolor = white]
  B [label = 'NÃO-RESTRITA\n\nBusca padrões\nlivremente', fillcolor = 'lightblue']
  C [label = 'RESTRITA\n\nTesta se variáveis\nexplicam padrões', fillcolor = 'lightyellow']
  
  A -> B
  A -> C
}
")
```

**Hoje vamos focar em ordenação NÃO-RESTRITA (exploração inicial)**

## PCA - Análise de Componentes Principais


**Quando usar:**

- Dados ambientais (solo, clima, topografia)
- Gradientes curtos (< 3 SD)
- Poucos zeros na matriz de dados

**Ideia básica: Encontra as direções de maior variação nos dados**

## O que são Gradientes Curtos? 📏

**Gradiente < 3 SD = Condições ambientais homogêneas**

:::: {.columns}

::: {.column width="50%"}
**EXEMPLO 1: Parcelas em encosta sul**

- Condições similares
- Variação pequena
```
P1: pH 5.2, Ca 4.5, Alt 920m
P2: pH 5.5, Ca 5.1, Alt 935m
P3: pH 5.0, Ca 4.2, Alt 915m
```

✅ pH: 5.0-5.5 (variação 0.5)

✅ Ca: 4.2-5.1 (variação 0.9)

✅ Altitude similar
:::

::: {.column width="50%"}
**EXEMPLO 2: Topo, enconsta e baixada**

- Condições muito diferentes
- Variação grande
```
P1: pH 6.5, Ca 12.5, Alt 850m
P15: pH 5.5, Ca 5.2, Alt 950m
P30: pH 4.0, Ca 1.2, Alt 1100m
```

❌ pH: 4.0-6.5 (variação 2.5)

❌ Ca: 1.2-12.5 (variação 11.3)

❌ Altitude muito diferente
:::

::::

## Entendendo o SD (Desvio Padrão)

**SD = Standard Deviation** - unidade que mede a **mudança nas condições ambientais**

**Interpretação prática com variáveis de solo:**

- **< 3 SD** = Condições variam pouco → ambiente homogêneo
- **> 4 SD** = Condições variam muito → ambiente heterogêneo

## Entendendo o SD (Desvio Padrão)

**Exemplo comparativo:**
```
Gradiente CURTO (2.5 SD):
pH:       5.0 → 5.5 → 5.2 → 5.3  (variação: 0.5 unidades)
Cálcio:   4.2 → 5.1 → 4.5 → 4.8  (variação: 0.9 cmolc/kg)
Altitude: 915 → 935 → 920 → 928  (variação: 20 m)
         → Condições SIMILARES ✅ Use PCA/RDA

Gradiente LONGO (5.0 SD):
pH:       6.5 → 5.5 → 4.0         (variação: 2.5 unidades)
Cálcio:   12.5 → 5.2 → 1.2        (variação: 11.3 cmolc/kg)
Altitude: 850 → 950 → 1100        (variação: 250 m)
         → Condições MUITO DIFERENTES ❌ Use DCA/CCA/NMDS
```


## ⚠️ Limitação Importante do PCA

**PCA funciona mal com dados de vegetação porque:**

- Muitas espécies ausentes = muitos zeros (50-80% da matriz)
- Distribuições assimétricas
- Pressuposição de linearidade não atendida


## PCA - Exemplo Visual Passo a Passo

```{r}
# Criar dados simples (6 parcelas x 2 espécies)
raw <- matrix(c(1, 2, 2.5, 2.5, 1, 0.5, 0, 1, 2, 4, 3, 1), nrow = 6)
colnames(raw) <- c("s1", "s2")
rownames(raw) <- c("p1", "p2", "p3", "p4", "p5", "p6")
raw
```

Matriz de dados: 6 parcelas × 2 espécies

## PASSO 1: Dados Originais

```{r}
#| fig-width: 8
#| fig-height: 6

plot(raw, type = "b", ylim = c(-2, 4), xlim = c(-2, 3))

```

## PASSO 2: Dados Padronizados

```{r}
#| fig-width: 8
#| fig-height: 6

# Dados brutos “centrados” (padronizados na mesma escala)
cent <- scale(raw, scale = T)
plot(raw, type = "b", ylim = c(-2, 4), xlim = c(-2, 3))
lines(cent, type = "b", pch = 20)
```

## PASSO 3: PCA (Eixos Rotacionados)

```{r}
#| fig-width: 8
#| fig-height: 6

# PCA - Rotacionar eixos
library(vegan)
o.pca <- prcomp(cent)
scores(o.pca)
plot(raw, type = "b", ylim = c(-2, 4), xlim = c(-2, 3))
lines(cent, type = "b", pch = 20)
lines(scores(o.pca), type = "b", pch = 5)
```

## PASSO 4: Biplot

```{r}
#| fig-width: 8
#| fig-height: 6
biplot(o.pca)

```

## PCA com Dados Reais - Solo da FOM

```{r}
# Carregar dados de solo
amb <- read.table("../data/environmental_data.csv", 
                  header = TRUE, sep = ";", dec = ",", 
                  row.names = 1)

# Ver as primeiras linhas
head(amb, 3)
```

## Executando PCA

```{r}
# Fazer PCA
pca_solo <- rda(amb, scale = TRUE)

# Quanto cada eixo explica?
summary(pca_solo)

```


## O que são Autovalores? 🔢

**Autovalores** medem **quanto de variação** cada eixo captura dos dados.

## Executando PCA
* Os loadings mostram a correlação entre cada variável original e os componentes principais!
```{r}
# Loadings PCA
loadings <- scores(pca_solo, display = "species", choices = c(1, 2))
loadings
```

## Visualizar PCA - Solo

```{r}
#| fig-width: 10
#| fig-height: 7

# Gráfico (biplot)
biplot(pca_solo, 
       main = "PCA - Variáveis de Solo")
      
```

**Interpretação:** Setas vermelhas = variáveis de solo \| números = parcelas

## Como Interpretar o Biplot?

-   **Setas longas** = variável importante

-   **Setas curtas** = variável pouco importante

-   **Setas no mesmo sentido** = correlacionadas (ex: Ca e Mg)

-   **Setas opostas** = correlação negativa (ex: pH e Al)

-   **Parcelas próximas** = solo parecido

-   **Parcelas distantes** = solo diferente

## NMDS - Para Dados de Vegetação

**Quando a PCA não funciona bem...**

**Problemas com dados de vegetação:**

-   Muitas espécies ausentes (zeros)
-   Distribuições muito assimétricas
-   Gradientes muito longos

**Solução: NMDS (Non-metric Multidimensional Scaling)**


## NMDS - O Mais Flexível

**Non-metric Multidimensional Scaling**

**Vantagens:**

-   Funciona com qualquer tipo de dado
-   Não assume relações lineares
-   Muito usado em ecologia moderna
-   Robusto e confiável

**Avaliação: Stress (quanto menor, melhor)**

## NMDS na Prática

```{r}
# Fazer NMDS
# Carregar dados de vegetação
veg <- read.table("../data/vegetation_data.csv", 
                  header = TRUE, sep = ";", dec = ",")

# Criar matriz: parcelas (linhas) x espécies (colunas)
matriz <- as.data.frame.matrix(table(veg$PC, veg$Species))


nmds_result <- metaMDS(matriz, 
                       k = 2,              # 2 dimensões
                       distance = "bray",  # índice de Bray-Curtis
                       trymax = 100)       # tentativas

# Avaliar qualidade
stress <- round(nmds_result$stress, 3)
```

**Stress: `r stress`**

```{r}
#| echo: false
if(stress < 0.05) {
  quality <- "**✓ Excelente!** Representação perfeita"
} else if(stress < 0.10) {
  quality <- "**✓ Muito bom!** Representação confiável"
} else if(stress < 0.20) {
  quality <- "**⚠ Aceitável**, mas use com cuidado"
} else {
  quality <- "**✗ Ruim**, não usar!"
}
```

`r quality`

## Visualizar NMDS

```{r}
#| fig-width: 10
#| fig-height: 7


fig.nmds <- ordiplot(nmds_result, type = "none", font = 6, font.lab = 6, cex.axis = 1.2, 
    cex.lab = 1.2, xlim = c(-2, 1), ylim = c(-1.5, 1))
text(fig.nmds, "sites", col = "black", font = 6)
stems <- colSums(matriz)
sel <- orditorp(nmds_result, dis = "sp", priority = stems, pcol = "black", pch = "+", 
    cex = 0.7)
```

## Visualizar Stress plot

```{r}
#| fig-width: 10
#| fig-height: 7

stressplot(nmds_result)

```


## Comparação dos Métodos

| Característica   | PCA      | NMDS       |
|------------------|----------|------------|
| Dificuldade      | ⭐ Fácil | ⭐⭐ Média |
| Dados ambientais | ✅ Ótimo | ⚠️ OK      |
| Dados vegetação  | ❌ Ruim  | ✅ Ótimo   |
| Gradiente curto  | ✅ Use   | ⚠️ OK      |
| Gradiente longo  | ❌ Não   | ✅ Use     |
| Flexibilidade    | Baixa    | Alta       |
| Medida qualidade | Autovalores | Stress  |
| Pressuposições   | Linearidade | Nenhuma |


## Resumo

-   Ordenação resume dados complexos em 2-3 dimensões

-   **PCA** → dados ambientais, gradientes curtos


-   **NMDS** → mais flexível, avaliar pelo stress

## Testando Diferenças Entre Grupos no PCA

**Pergunta: Os setores (Norte/Sul) diferem ao longo do gradiente ambiental?**
```{r}
# Extrair escores do PC1
eixosPCA <- scores(pca_solo, choices = 1:2, display = "sites")
PCA1 <- eixosPCA[,1]

# Verificar normalidade
shapiro.test(PCA1)
```

**Se p > 0.05** → dados normais ✓ | **Se p < 0.05** → usar teste não-paramétrico

## Comparando Setores - Teste t
```{r}
# Criar variável de exposição (exemplo)
exposicao <- rep(c("Norte", "Sul"), each = 25)

# Teste t
t.test(PCA1 ~ exposicao)
```

**p < 0.05?** → Setores SÃO diferentes ambientalmente! ✓

## Visualizando Grupos no NMDS
```{r}
#| fig-width: 10
#| fig-height: 7

fig <- ordiplot(nmds_result, type = "none")

# Parcelas por grupo
points(fig, "sites", pch = 19, col = "blue", 
       select = exposicao == "Norte")
points(fig, "sites", pch = 1, col = "red", 
       select = exposicao == "Sul")

# Espécies
sp.names <- make.cepnames(colnames(matriz))
stems <- colSums(matriz)
orditorp(nmds_result, "sp", label = sp.names,
         priority = stems, pch = "+", pcol = "grey")

legend("topleft", legend = c("Norte", "Sul"), 
       pch = c(19, 1), col = c("blue", "red"))
```


## Como o Ambiente Explica a Vegetação?

**Função `envfit()` ajusta variáveis ambientais ao NMDS**

```{r}
# Ajustar variáveis ambientais à ordenação
env_fit <- envfit(nmds_result, amb, permutations = 999)
env_fit
```

**r²** = força da correlação | **p < 0.05** = variável significativa

## Visualizar NMDS + envfit

```{r}
#| fig-width: 10
#| fig-height: 7

fig <- ordiplot(nmds_result, type = "none")

# Parcelas por grupo
points(fig, "sites", pch = 19, col = "blue", 
       select = exposicao == "Norte")
points(fig, "sites", pch = 1, col = "red", 
       select = exposicao == "Sul")

# Espécies
sp.names <- make.cepnames(colnames(matriz))
orditorp(nmds_result, "sp", label = sp.names,
         priority = colSums(matriz), pch = "+", 
         pcol = "grey", cex = 0.6)

# Vetores ambientais (p < 0.05)
plot(env_fit, p.max = 0.05, col = "darkgreen", 
     cex = 0.8, lwd = 2)

legend("topleft", legend = c("Norte", "Sul"), 
       pch = c(19, 1), col = c("blue", "red"))
```

## Interpretando o envfit

**Vetores ambientais:**

- **Direção** → gradiente da variável
- **Comprimento** → força da correlação  
- **Ângulo** → correlação entre variáveis

**Exemplo:**
- Parcelas **Norte** → solos ácidos, baixo Ca/Mg
- Parcelas **Sul** → solos férteis, alto Ca/Mg
- pH e Altitude explicam composição de espécies

## NMDS Simplificado (sem espécies)

```{r}
#| fig-width: 10
#| fig-height: 7

fig <- ordiplot(nmds_result, type = "none")

# Apenas parcelas
points(fig, "sites", pch = 19, col = "blue", 
       select = exposicao == "Norte")
points(fig, "sites", pch = 1, col = "red", 
       select = exposicao == "Sul")

# Apenas vetores significativos
plot(env_fit, p.max = 0.05, col = "darkgreen", 
     cex = 1, lwd = 2.5)

legend("topleft", legend = c("Norte", "Sul"), 
       pch = c(19, 1), col = c("blue", "red"))
```

Gráfico mais limpo para visualizar padrões ambientais! 📊

## PERMANOVA - Teste Multivariado

**Testa se composição de espécies difere entre grupos**

```{r}
# PERMANOVA
permanova_result <- adonis2(matriz ~ exposicao, 
                            method = "bray",
                            permutations = 999)
permanova_result
```

**p < 0.05?** → Composição É diferente entre Norte/Sul!

**R²** → % da variação explicada pela exposição

## Teste de Homogeneidade de Dispersão

**O que é betadisper?**

Verifica se os grupos têm **dispersão** (variabilidade) semelhante

**Por que isso importa?**

- PERMANOVA pode detectar diferenças de dispersão OU de composição
- Precisamos separar esses dois efeitos!


## Análise de Dispersão (betadisper)

```{r}
#| fig-width: 8
#| fig-height: 6

# Calcular distâncias de Bray-Curtis
dist_bray <- vegdist(matriz, method = "bray")

# Teste de dispersão entre grupos
dispersao <- betadisper(dist_bray, exposicao)

# Testar significância
anova(dispersao)

# Visualizar
plot(dispersao, main = "Dispersão Multivariada por Setor")
```

## Interpretando o betadisper

**Resultado do ANOVA:**

- **p > 0.05** → Dispersões semelhantes ✅
  - PERMANOVA confiável!
  - Diferença é de composição

- **p < 0.05** → Dispersões diferentes ⚠️
  - Atenção! Grupos têm variabilidades distintas
  - PERMANOVA pode estar detectando isso, não composição

## Exemplo Visual - Dispersões Iguais

```{r}
#| echo: false
#| fig-width: 8
#| fig-height: 5

# Simular dados com mesma dispersão
set.seed(123)
grupo1 <- cbind(rnorm(20, 0, 1), rnorm(20, 0, 1))
grupo2 <- cbind(rnorm(20, 3, 1), rnorm(20, 3, 1))
dados_igual <- rbind(grupo1, grupo2)
grupos <- factor(rep(c("Norte", "Sul"), each = 20))

plot(dados_igual, col = c("blue", "red")[grupos], 
     pch = 19, cex = 1.2,
     main = "Dispersões IGUAIS (p > 0.05)",
     xlab = "NMDS1", ylab = "NMDS2")
legend("topright", legend = c("Norte", "Sul"), 
       col = c("blue", "red"), pch = 19)
```

Grupos separados, mas com variabilidade similar

## Exemplo Visual - Dispersões Diferentes

```{r}
#| echo: false
#| fig-width: 8
#| fig-height: 5

# Simular dados com dispersões diferentes
set.seed(123)
grupo1 <- cbind(rnorm(20, 0, 2.5), rnorm(20, 0, 2.5))  # mais disperso
grupo2 <- cbind(rnorm(20, 3, 0.5), rnorm(20, 3, 0.5))  # menos disperso
dados_dif <- rbind(grupo1, grupo2)

plot(dados_dif, col = c("blue", "red")[grupos], 
     pch = 19, cex = 1.2,
     main = "Dispersões DIFERENTES (p < 0.05)",
     xlab = "NMDS1", ylab = "NMDS2")
legend("topright", legend = c("Norte", "Sul"), 
       col = c("blue", "red"), pch = 19)
```

Norte muito variável, Sul homogêneo → problema!


## Resumo betadisper

**O que faz:** Testa se grupos têm variabilidade semelhante

**Quando usar:** Sempre DEPOIS do PERMANOVA significativo

**Interpretação conjunta:**

| PERMANOVA | betadisper | Conclusão |
|-----------|------------|-----------|
| p < 0.05  | p > 0.05   | ✅ Composição diferente |
| p < 0.05  | p < 0.05   | ⚠️ Dispersão diferente |
| p > 0.05  | qualquer   | Grupos não diferem |

## PCoA - Análise de Coordenadas Principais

**Principal Coordinates Analysis (PCoA)**

Também conhecida como **MDS (Metric Multidimensional Scaling)**

**O que faz:** Representa relações entre parcelas usando qualquer índice de dissimilaridade

**Propriedade importante:** Transforma dissimilaridades em distâncias Euclidianas

## Como PCoA funciona?

**Entrada:** Matriz de dissimilaridades entre parcelas

**Saída:** Eixos ortogonais (independentes) ordenados por importância

**Relação com outros métodos:**

- PCoA com distância Euclidiana = PCA
- PCoA com distância qui-quadrado ≈ CA
- PCoA com Bray-Curtis = ideal para vegetação

## PCoA na Prática

```{r}
# Calcular matriz de dissimilaridade
dist_bray <- vegdist(matriz, method = "bray")

# Executar PCoA
pcoa_result <- cmdscale(dist_bray, k = 2, eig = TRUE)

# Ver autovalores (% de variação)
eigenvalues <- pcoa_result$eig
var_explained <- eigenvalues / sum(eigenvalues) * 100

cat("Eixo 1:", round(var_explained[1], 1), "%\n")
cat("Eixo 2:", round(var_explained[2], 1), "%\n")
```

## ⚠️ Problema: Autovalores Negativos

**Quando usar índices não-métricos (ex: Bray-Curtis puro):**

- Podem aparecer autovalores negativos
- Eixos não podem ser plotados!

**Soluções:**

1. Transformar para métrico: `sqrt()` no Bray-Curtis ✅
2. Correções: Lingoes ou Cailliez
3. Usar NMDS (aceita qualquer índice)

```{r}
# Bray-Curtis transformado (métrico)
dist_bray_sqrt <- sqrt(dist_bray)
pcoa_result <- cmdscale(dist_bray_sqrt, k = 2, eig = TRUE)
```

## Visualizar PCoA

```{r}
#| fig-width: 10
#| fig-height: 7

scores_pcoa <- pcoa_result$points

plot(scores_pcoa[,1], scores_pcoa[,2],
     xlab = paste0("PCoA1 (", round(var_explained[1], 1), "%)"),
     ylab = paste0("PCoA2 (", round(var_explained[2], 1), "%)"),
     main = "PCoA - Composição de Espécies",
     pch = 19, 
     col = ifelse(exposicao == "Norte", "blue", "red"),
     cex = 1.5)

legend("topright", legend = c("Norte", "Sul"),
       col = c("blue", "red"), pch = 19)
```

## PCoA vs NMDS - Diferenças Fundamentais

| Característica | PCoA | NMDS |
|----------------|------|------|
| **Algoritmo** | Analítico (único) | Iterativo (múltiplos) |
| **Usa valores** | Dissimilaridades reais | Rankings |
| **Reprodutibilidade** | Sempre igual | Pode variar |
| **Nº de eixos** | Dado pelos dados | Você escolhe (k) |
| **% explicada** | Sim (autovalores) | Não |
| **Qualidade** | Autovalores | Stress |
| **Espécies** | Projetar depois | Projetar depois |

## Relação PCoA → NMDS

**Conceito importante:**

NMDS geralmente usa PCoA como **configuração inicial**

→ NMDS otimiza a solução do PCoA iterativamente

→ Tenta representar mais variação em menos eixos

**Na prática:** NMDS "melhora" o PCoA quando stress < 0.20

## Quando usar cada um?

::::: columns
::: {.column width="50%"}
**Use PCoA quando:**

✓ Precisar de % variação explicada

✓ Quiser solução única/reprodutível

✓ Dataset grande (>100 parcelas)

✓ Análise rápida

✓ Comparar com PCA

✓ Necessidade de eixos ortogonais
:::

::: {.column width="50%"}
**Use NMDS quando:**

✓ Quiser melhor representação visual

✓ Índice não-métrico (sem transformar)

✓ Publicar figura principal

✓ Stress < 0.20

✓ Dataset pequeno/médio
:::
:::::

**Dica:** Rode os dois! NMDS otimiza PCoA quando funciona bem

## Comparação Visual

```{r}
#| fig-width: 12
#| fig-height: 5

par(mfrow = c(1, 2))

# PCoA
plot(scores_pcoa[,1], scores_pcoa[,2],
     xlab = paste0("PCoA1 (", round(var_explained[1], 1), "%)"),
     ylab = paste0("PCoA2 (", round(var_explained[2], 1), "%)"),
     main = "PCoA - Solução Analítica",
     pch = 19, 
     col = ifelse(exposicao == "Norte", "blue", "red"))

# NMDS
plot(nmds_result, type = "n", main = paste0("NMDS - Stress = ", 
     round(nmds_result$stress, 3)))
points(nmds_result, display = "sites", pch = 19,
       col = ifelse(exposicao == "Norte", "blue", "red"))

par(mfrow = c(1, 1))
```

## Resumo: PCoA & NMDS

**PCoA:**
- Solução analítica única e reprodutível
- Fornece % variação explicada
- Rápido, ideal para grandes datasets
- Prefira índices métricos ou transforme

**NMDS:**
- Solução iterativa (otimiza PCoA)
- Avaliado por stress (< 0.20)
- Melhor representação visual
- Aceita qualquer índice

**Ambos:**
- Trabalham com matrizes de dissimilaridade
- Espécies adicionadas por weighted averaging
- Use Bray-Curtis para dados de vegetação

## Próximos Passos

**Para aprender mais:**


-   Ordenações restritas (RDA, CCA)
-   Partição de variância

**Contato:**

📧 Prof. Pedro Higuchi

🏫 UDESC - Lages/SC

🌲 Lab. Dendrologia e Fitossociologia

## Obrigado!

**Boas análises!** 🌳📊

